【裁判字號】    99,小上,16
【裁判日期】    991007
【裁判案由】    清償借款
【裁判全文】
臺灣嘉義地方法院民事判決  99年度小上字第16號
上  訴  人  乙○○
訴訟代理人  丙○○
被上訴人    東大億營造股份有限公司
法定代理人  甲○○
上列當事人間請求清償借款事件，上訴人對於民國九十九年六月
十日本院嘉義簡易庭九十九年度嘉小字第三０三號第一審小額民
事判決提起上訴，本院合議庭於99年9 月29日言詞辯論終結，判
決如下：
    主  文
上訴駁回。
第二審訴訟費用新臺幣壹仟伍佰元由上訴人負擔。
    事實及理由
一、按小額訴訟事件，對於第一審裁判之上訴，非以其違背法令
    為理由，不得為之；上訴狀內應記載上訴理由，表明下列各
    款事項：( 一) 原判決所違背之法令及其具體內容。( 二)
    依訴訟資料可認為原判決有違背法令之具體事實；民事訴訟
    法第436 條之24第2 項、第436 條之25分別定有明文。又當
    事人於小額訴訟程序提起上訴，如依民事訴訟法第436 之32
    條第2 項準用同法第468 條規定，以第一審判決有不適用法
    規或適用法規不當為理由時，其上訴狀或理由書應有具體之
    指摘，並揭示該法規之條項或其內容；若係成文法以外之法
    則，應揭示該法則之旨趣；倘為司法院解釋或最高法院之判
    例，則應揭示該判解之字號或其內容；如以民事訴訟法第43
    6 之32條第2 項準用同法第469 條第1 款至第5 款所列各款
    情形為理由時（第6 款未準用，參照民事訴訟法第436 條之
    32第2 項規定），其上訴狀或理由書，應揭示合於該條款之
    事實。上訴狀或理由書如未依此項方法表明者，或其所表明
    者，顯與上開法條規定不相合時，即難認為已對第一審判決
    之違背法令有具體之指摘，其上訴自難認為合法（最高法院
    71年度台上字第314 號判例要旨參照）。經核上訴人上訴意
    旨（一）部分，形式上已具體指摘第一審判決有違反民事訴
    訟法第199 條第2 項規定意旨之違背法令，並具體指摘其內
    容，應認其上訴為合法，合先敘明。
二、本件上訴意旨略以：
（一）原審判決理由既有「則原告應就訴外人丙○○為被告之有
      權代理人，或被告應負授權人責任乙節負舉證責任」，惟
      審判長於審理時卻未發問、曉諭上訴人聲明證據，其應闡
      明而不闡明，顯然違反民事訴訟法第199 條第2 項規定關
      於審判長闡明權之義務，其訴訟程序即屬重大瑕疵，基此
      所為之判決當然違背法令。
（二）另上訴人於起訴狀提出原證七工程開支明細表影本乙份之
      文書為證據，自屬攻擊方法之一，原審對此種證據並未在
      判決理由項下記載其意見，依最高法院29年上字第842 號
      判例意旨，本件就駁回部分之判決亦屬違背法令。查原證
      七所載應支付灣橋工程下包工程款水泥材料費新臺幣（下
      同）54,900元、怪手34,755元，因被上訴人無力支付，且
      年關近，下包催款急，被上訴人法代甲○○乃以經理人身
      分向訴外人丙○○借用空白支票運用，由甲○○親筆簽發
      慶豐銀行、票號CF0000000 、發票日99年3 月10日、面額
      54,900元及同銀行票號CF0000000 、發票日99年3 月15日
      、面額32,000元二紙支票交付下包解決難關，嗣甲○○以
      總經理身分將被上訴人之活期存款存摺及其親筆書寫之原
      證七工程開支明細表交付上訴人，指示上訴人需設法繳納
      ，否則將影響得標之空軍第四五五聯隊整修工程之進行，
      將來被上訴人進帳時，將優先償還上訴人之代墊款，上訴
      人乃依其指示於99年3 月10日首張支票到期時，拿54,900
      元交丙○○電匯至慶豐銀行繳納票款，另於同年3 月11日
      榮總撥下工程款時扣回，且被上訴人於原審法院99年5 月
      27日審理時表示對上訴人提出之明細表第一頁沒意見，該
      上訴人代墊之54,900元即列於第一頁倒數第四行，亦可證
      明被上訴人有授權上訴人代墊票款用以支付原證七所列水
      泥材料費及怪手費用。
（三）又原證六收支明細表所列支各項開支金額，除2 月22日繳
      納灣橋工程之保固金、印花稅共8,736 元及2 月26日資料
      裝訂費10,000元係被上訴人總經理甲○○親自至上訴人家
      中取款外，餘代墊款項均係上訴人交付訴外人丙○○後，
      再由甲○○簽名確認，至於上訴人主張於99年3 月15日出
      借予被上訴人之32,000元（下稱系爭借款），則係因灣橋
      工程款已支付各項開支後已無剩餘款，且甲○○拿不出二
      月份支出單據予上訴人銷帳，從而拒不出面簽名確認，然
      上訴人仍依代墊首張支票之前例及被上訴人公司副總經理
      丙○○之交代，將該款項交給丙○○繳納票款，是被上訴
      人既無終止授權代墊票款之意思表示，自應負授權人之責
      任，返還原告之代墊款，為此提起上訴等語。
（四）並聲明：原判決駁回上訴人之訴部分廢棄；被上訴人應給
      付上訴人32,000元；第二審訴訟費用由被上訴人負擔；如
      受有利判決，請依職權宣告假執行。
三、被上訴人答辯略以：上訴人所說墊付兩張票款事實上是丙○
    ○自己缺錢，故開票要伊幫丙○○調現，這是他私人財務問
    題，與公司無關。上訴人將工程款領走並沒有給被上訴人，
    故上訴人支付怪手的工資是合理的。並聲明：(一)駁回上訴；
    (二)上訴費用由上訴人負擔。
四、本院得心證之理由：
（一）上訴人上訴意旨摘原審違反民事訴訟法第199 條第2 項闡
      明權部分。按審判長應向當事人發問或曉諭，令其為事實
      上及法律上陳述、聲明證據或為其他必要之聲明及陳述；
      其所聲明或陳述有不明瞭或不完足者，應令其敘明或補充
      之，民事訴訟法第199 條第2 項固定有明文。惟民事訴訟
      採辯論主義，舉凡法院判決之範圍及為判決基礎之訴訟資
      料均應以當事人所聲明及所主張者為限，審判長之闡明義
      務或闡明權之行使，亦應限於辯論主義之範疇，不得任加
      逾越，故審判長尚無闡明令當事人提出新訴訟資料之義務
      （最高法院85年度台上字第556 號判決意旨可資參照）。
      查上訴人於原審已就其主張被上訴人向其借款32,000元乙
      節為言詞辯論，被上訴人抗辯未曾請丙○○向上訴人要求
      代墊該款項等情，亦經上訴人對此為辯論及陳述，復陳明
      無其他主張及舉證，而就調查證據之結果為辯論，此有原
      審99年5 月27日言詞辯論筆錄一份在卷可按，綜觀原審審
      理程序已賦予上訴人充分而完全之陳述及答辯機會，而上
      訴人對於被上訴人是否委請丙○○向上訴人借款，亦經上
      訴人訴訟代理人即丙○○到場為攻擊防禦之行為，並無何
      不明瞭或不完足之處，既為被上訴人否認，則依辯論主義
      而論，自屬上訴人應自行主張部分，原審審酌上訴人提出
      之證據資料，認定事實及適用法律，以上訴人舉證不足，
      而為其敗訴之判決，並無違背上開規定，上訴人指摘原審
      違背民事訴訟法第199 條第2 項之闡明權行使，顯無理由
      。
（二）按當事人主張有利於己之事實者，就其事實有舉證之責任
      ，民事訴訟法第277 條前段定有明文。上訴人主張被上訴
      人法定代理人甲○○請求上訴人先幫忙代墊3 萬2 千元票
      款云云，為被上訴人法定代理人甲○○所否認，則上訴人
      就被上訴人法定代理人甲○○曾請求上訴人代墊票款之事
      實，應負舉證責任。
（三）上訴人主張於99年3 月15日出借3 萬2 千元予被上訴人，
      代墊票款云云，並提出明細表一份為證，為被上訴人否認
      ，主張「3 萬2 千是丙○○與被告公司合夥承攬灣橋榮民
      醫院擋土牆工程，由丙○○開票付怪手的錢，因為丙○○
      把工程款領走，要負責給付怪手的錢，我沒有請原告代墊
      」（見本院99年9 月29日言詞辯論筆錄）。經查，上訴人
      所提出之明細表，於99年3 月15日固記載「由乙○○代付
      灣橋工程款( 怪手含稅)32,000 」，然該明細表係上訴人
      所製作，且被上訴人並未簽名確認，是尚難以此作為有利
      上訴人之認定。
（四）上訴人之訴訟代理人丙○○雖於原審證稱: 「我是被告公
      司的股東，沒有合夥承攬工程，當初因為公司沒有錢，我
      提供空白支票給被告公司去開，後來支票到期被告法代通
      知我，要以灣橋工程款支付，但該工程款不足，被告法代
      請我去借款，所以我向原告借款，而且是以被告公司的名
      義借款」（見原審99年5 月27日言詞辯論筆錄），惟仍無
      法證明被上訴人法定代理人甲○○請丙○○向上訴人借款
      之事實，再丙○○係上訴人之前夫，且於該案為上訴人之
      訴訟代理人，其供述應有偏頗之虞，不足採信。
（五）上訴人主張原證七，僅記載支出明細，亦無法證明被上訴
      人曾授權上訴人之訴訟代理人丙○○向上訴人借款、請其
      代墊支付灣橋工程之工程款。
五、綜上所述，上訴人未舉證證明被上訴人曾授權上訴人之訴訟
    代理人丙○○向上訴人借款、請其代墊支付灣橋工程之工程
    款3 萬2 千元，原審駁回上訴人就該部分之請求，應無不合
    ，上訴人再執此指摘原審不當，顯係就原審調查證據、認定
    事實之職權行使，予以指摘，並就原審所為論斷，泛言其理
    由不當，且未揭示原審判決違背法令之法規之條項或內容、
    成文法以外之法則，或司法院解釋或最高法院之判例，即未
    具體表明合於不適用法規、適用法規不當。求予廢棄改判，
    為無理由，應駁回其上訴。
六、本件待證事實已臻明確，兩造其餘之攻擊防禦方法及舉證，
    經本院斟酌後，認於判決結果已不生影響，爰不一一詳為論
    述。
七、據上論結，本件上訴為無理由，爰依民事訴訟法第436 條之
    32第1 項、第2 項、第449 條第1 項、第78條，裁定如主文
    。
中    華    民    國    99    年    10    月    7     日
                  民事第二庭審判長  法  官  曾文欣
                                    法  官  黃仁勇
                                    法  官  柯月美
以上正本係照原本作成
本件不得上訴
中    華    民    國    99    年    10    月    7     日
                                    書記官  黃怡禎

司法院資訊處製作；財團法人民間司法改革基金會備份。
